最　高　行　政　法　院　判　決　　　　　　　　　九十一年度判字第一二二九號
　　再 審原 告　乙○○
　　　　　　　　　　　　　　　.
　　　　　　　　　　　　　　　.
　　再 審被 告　財政部臺灣省北區國稅局
　　代　表　人　林吉昌
右當事人間因綜合所得稅事件，再審原告對本院中華民國八十八年六月十一日八十八
年判字第二四六一號判決提起再審之訴。本院判決如左：
　　主  文
再審之訴駁回。
再審訴訟費用由再審原告負擔。
　　事  實
緣再審原告之配偶甲○○民國八十年度綜合所得稅結算申報，再審被告以其漏報取自
國防部中山科學研究院（下稱中科院）之薪資所得計新台幣（下同）二三六、八六二
元，乃核定補徵稅額一四、二一二元。再審原告不服，申經復查結果，未准變更，循
序提起訴願、再訴願均遞遭駁回，提起行政訴訟，亦遭本院八十八年判字第二四六一
號判決（下稱原判決）駁回。遂以原判決有修正前行政訴訟法第二十八條第一款、第
七款（即新行政訴訟法第二百七十三條第一項第一款及第九款）再審事由，提起再審
之訴，茲摘兩造訴辯意旨如次：
再審原告起訴意旨略謂︰一、訴願法第二條：「本法所稱行政處分，謂中央或地方機
關基於職權，就特定具體事件所為發生公法上效果之單方行政行為。中央或地方機關
對於人民依法聲請之案件，於法定期限內應作為而不作為，致損害人民之權利或利益
者，視同行政處分。」明白的定義了「行政處分」之意旨，基於此立法意旨，財政部
及地方稅捐機關理應於民國五十五年中山科學研究院（以下簡稱中科院）依動員戡亂
臨時條款創立時，即應依所得稅法之規定，強制向中科院非軍職員工課徵「品位加給
、技術津貼」稅賦，方符合行政主管機關之正確行政行為。雖於六十八年因納稅義務
人貪圖檢舉獎金檢舉，方於六十八年十一月三十日匆匆以（六八）台財稅三八五○一
號函徵免原則，以「如係、如屬」等關鍵詞授權中科院自行認定「品位加給、技術加
給」為合於所得稅法第四條第八款免納所得稅之研究補助費外，復為配合兩位蔣故總
統、歷任行政院長之國防武器自主研發政策，以獲得國防實質嚇阻戰略能力，保障人
民之生存、自由及尊嚴，更進一步在財政部所出版各年度版所得稅法令彙編、稅捐稽
徵法令彙編中，刻意隱去財政部（六八）台財稅三八五○一號之積極作為，使全國人
民、法學界、律師界、稅捐稽徵機關中、低階層官員皆不知有此函示存在，而在六十
九年至八十三年以前亦從未對「品位加給、技術津貼」開立核定稅額通知書或繳稅扣
繳憑單，更使人民信賴中科院非軍職員工所領之「品位加給、技術津貼」為符合所得
稅法第四條第八款前段免稅要件為免稅所得，而在中科院對外招考員工時，就前仆後
繼地投入中科院懷抱，竭盡心智為獲得國防實質嚇阻戰略能力而努力研發，就訴願法
第二條行政處分之定義來看，已構成有效的認可免稅行政處分，蓋民國六十八年財政
部及稅捐稽機關已知悉中科院非軍職員工已領有「品位加給、技術津貼」之事實，卻
從民國六十九年至八十三年長達十四年之久，以上述積極作為配合認可，就一般人民
以第三者的角度來看，應視為已駁回該納稅義務人檢舉訴願之行政處分，從而中科院
非軍職員工應享有「信賴保護原則」之適用。二、稅捐稽徵法第一條明定：「財政部
依本法或稅法所發布之解釋函令，對於據已申請之案件發生效力。但有利於納稅義務
人者，對於尚未核課確定之案件適用之。是以財政部稅制委員會於七十九、八十三、
八十七年度所出版各年度所得稅法令彙編及八十六年稅捐稽徵法令彙編中，其首揭財
政部七十九年十月十八日台財稅第000000000函、八十三年八月三十一日台
財稅第八三一六○七六六一號函、八十七年九月二十一日台財稅第八七一九六五三六
六號函、八十六年七月十一日第八六一○七○○六九號函各函示皆再三對全國人民揭
示：「本部及各權責機關在民國某年某月某日前發布所得稅釋示函令，凡未編入該各
年度版之所得稅法令彙編中，自民國七十九年十一月五日、八十三年十月一日、八十
六年八月一日、八十七年十月一日起，非經本部重行核定，一律不再援引適用，經再
審原告詳查各該年度版之所得稅法令彙編，皆未列入財政部六十八台財稅三八五○一
號函、行政院八十四年台八十四財三七○○七號函，依上開各函示之意旨，應為無效
之函示，必經各權責機關重新核定後，始重新生效，就稅捐稽徵法第一條之一之立法
旨意，對據以申請案件發生效力，且為對納稅義務人有力者，應適用之，故財政部（
六八）台財稅三八五○一號函及行政院八十四年台八十四財三七○○七號函對中科院
非軍職人員無拘束力，政府機關施政最忌反覆無常，憲法層次的「禁反言」原則，具
有拘束立法、司法、行政三者之效力。三、所得稅法第四條第八款於民國五十二年修
訂公佈施行，稅捐稽徵機關理應於民國五十五年中科院創立時，據以主張中科院非軍
職人員所領「品位加給或技術加給」為應稅所得，方無瀆職行政疏失之責任發生。卻
遲至民國六十八年方在檢舉人檢舉下，才匆匆以（六八）台財稅三八五○一函徵免原
則，以「如係、如屬」等關鍵詞授權中科院自行認定「品位加給、技術加給」為合於
所得稅法第四條第八款之免納所得稅之研究補助費，且行政院、國防部、中山科學研
究院基於國防武器自主研發政策需要，並未示知員工知悉財政部八十五年十二月五日
發文台財稅第八五一九二八○九一號函第三節引國防部八十五年十月九日珍琥字第二
五二六號之文。且財政部雖發文給國防部後，歷經十四載，卻無進一步具體作為，實
在難以令人相信，唯一合理的解釋，就是配合歷任行政院長的國防武器自主研發的政
策，所增進公共利益實遠大於「品位加給或技術加給」稅課利益而不作為的，是以中
科院非軍職人員之「品位加給及技術加給」的免稅權利是執行國家基本國策所獲得的
人民之其他自由與權利，合於憲法第二十二條及第二十三條，且與促進產業升級條例
同違合於租稅優惠獎勵原則之定義：「租稅優惠者在於具有相同負擔能力，位誘導其
某一特定行為，以違反量能原則創造租稅特權取得租稅利益，是以租稅優惠之憲法審
查標準在於目的所獎勵誘導之行為與手段租稅特權間是否符合比例原則，基於此原則
（憲法第二十三條）及憲法第一百六十六條、第一百六十七條及憲法增修條文第十條
基本科學研究發展國策，即以誘導激發中科院非軍職人員自主防衛武器的原創力，以
最高行政裁量權核于「品位加給或技術加給」為免稅待遇，何況就所得稅法第四條第
八款前段、稅捐稽徵法第一條之一及四十八條之三的立法本意，及所得稅法令彙編、
稅捐稽徵法令彙編首揭各函示之意旨下，中科院員工及一般人民皆已相信其為「品位
加給及技術津貼」實質免稅的既存法秩序之存在，實已擁有「信賴保護原則」之適用
；鈞院對中科院數百份判決理由書中，皆指明「信賴保護原則」，係指人民信賴政府
機關之決定，就其生活關係已有適當之安排，應給予保護或給予合理補償而言。」四
、監察院在（八五）院台財字第二四五七號函中，亦調查指出桃園縣稅捐稽徵處大溪
分處於八十年四月八日回復檢舉納稅義務人，亦認為「研究加給、技術加給」係政府
為獎勵科技人員研究工作之補助費，而北區國稅局於八十二年四月十五日北區國稅三
第八二○○七三○七號函認「品位加給及技術津貼可否適用所得稅法第四條第八款，
亦有疑義，應採不溯及既往原則，明定自．．．所以本案未納稅，非可歸責於納稅義
務人，又監察院分別於八十七年十一月二十日以（八七）院台財字第八七二二○○五
八○號、及十二月二十二日（八七）院台財字第八七二二○○六五八號函亦表明對中
科院非軍職員工之處置顯非公平，兒戲對中科院及稅捐機關之行政疏失所致，就桃園
縣稅捐稽徵處大溪分處於八十年四月八日之函覆檢舉當事人之函，中科院非軍職員工
主觀上並無違章漏稅之故意，應享有「信賴保護原則」。五、李前總統之裁示與見解
：甲、於八十五年五月八日在中常會指責：「中科院之補稅問題，五年前就已發生，
有交代了很多次，但相關單位都沒果斷解決問題，到底是誰的錯，要徹底去了解，如
果是政府的錯，政府應該負責加以解決，錢應該由政府支出。」（八十五年五月九日
聯合報刊載）乙、於八十四年十月十二日在國軍軍事會議中裁示：「中科院非軍職員
工所領之品位加給及技術津貼所得稅追繳案，財稅單位對於法律之引用不宜因時而異
，以溯及既往方式追課亦有不妥，本案涉及人數眾多，波及層面甚廣，其可能衍生相
關之社會問題應予重視，希行政院相關單位重視，儘速妥善處理，以免影響政府威信
及當事人權益。」（行政院秘書長台三七○○七號函）。六、最高行政法院鍾曜唐見
解、八十七年十月十二日工商時報第四版刊出記者就中科院非軍職員工所得稅行政訴
訟事件，訪問鍾院長，鍾院長建議應由財政、國防兩部協商解決，由此可知本案所得
稅追捕繳案，錯不在員工。七、本案中科院於八十五年二月十二日補寄之扣繳憑單係
偽造文件、按中科院於八十三年以前所開具之扣繳憑單上所添載之扣繳義務人為院長
劉曙晞上將，但中科院於八十五年二月十二日補寄已退休或現職員工有關「品位加給
或技術津貼」之扣繳憑單上所添記之扣繳義務人竟是已離職他調多時之前主計處長周
和漢與陳榮讚兩人，經查證兩人皆言中科院其時之主計處長吳俊勢少將皆未徵詢兩人
之同意，即擅自用其二人之名義補發此一有違法理之扣繳憑單，而具有調查偵搜權之
稅捐機關，竟以此不合法補發之扣繳憑單圍補稅依據，實有違具有調查偵搜權之機關
，不得以非法手段所獲得之證據，為課人民以納稅義務之憑證的證據法則限制。試問
如無扣繳憑單客觀平實記載所得應稅金額，則稅捐稽徵機關與納稅義務人之糾紛將永
無寧日。而鈞院認為不以扣繳憑單之有無作為課稅之唯一依據，亦有待商榷，而周和
漢、陳榮讚與吳俊勢等人以奉命行事為由，打國家賠償法，則屬另一大事。八、本案
經貴院認定「品位加給或技術津貼」為中科院非軍職員工之薪資所得，必定要補徵所
得稅，則中科院非軍職員工自五十五年成立至八十四年十二月底止，退休離職員工不
少，即可向國防部暨中科院請求補發全額退休金差額，將使國庫損失甚鉅，且對於去
逝之員工其欠稅如何處理，退休金之差額是否其家屬亦可要求追補，故本案應以憲法
第十五條、第二十二條、第二十三條、及所得稅法第四條第八款前段、稅捐稽徵法第
一條之一、第四十八條之三、所得稅法令彙編首揭三函、稅捐稽徵法令彙編首揭函示
、桃園縣稅捐稽徵處大溪分處八十年四月八日函復檢舉人之函暨長達二十八年之久實
質免稅所成之既存法律秩序，以及「信賴保護原則」「比例原則」等憲法層次相一致
之倫理價觀之原則來審慎判決，請求廢棄原判決，並撤銷一再訴願決定與原處分，以
維再審原告權益等語。
再審被告答辯意旨略謂︰一、中科院之預算雖分別依計畫編列人事費支應其員工之各
項給與，但實際上領受「科技品位加給」或「技術津貼」之非軍職人員，無論配屬之
單位或參與不同計畫，悉依該院所訂「科技人員品位支給標準表」、「技術員薪給標
準表」之等級，每月按級定額領取「科技品位加給」或「技術津貼」。該院與其聘僱
人員之約定事項亦載明所指薪給，除實物代金及眷補費外，包括全部給與，是以該院
非軍職人員所領受之「科技品位加給」或「技術津貼」，核屬其因提供勞務所取得之
報酬。另再審被告於八十二年間曾派員前往該院現場瞭解結果，該院支付非軍職人員
之「科技品位加給」及「技術津貼」係採按月給付方式，揆諸前揭所得稅法第四條第
八款及財政部六十八年十一月台財稅第三八五○一號、八十四年八月十四日台財稅第
八四一六四一四一八號函釋暨行政院秘書長八十四年十月十七日台公十四財三七○○
七號函釋，原核定以系爭薪資所得（研究補助費或品位加給）二三六、八六二元，併
課當年度綜合所得額，核定應補稅額一四、二一二元，要無不合又本件原核定發單補
徵稅款，並未逾越前揭稅捐稽徵法第二十一條所定核課期間，所稱基於信賴利益不宜
追溯補徵等節，殊無足採。三、至再審原告主張各節，前經原判決詳為審酌論駁在案
，並無適用法規錯誤情形，請判決駁回其再審之訴等語。
　　理  由
按行政訴訟法第二百七十三條第一項第一款所謂適用法規顯有錯誤者，係指原判決所
適用之法規與該案應適用之現行法規相違背或與解釋、判例有所牴觸而言。至於法律
上見解之歧異，再審原告對之縱有爭執，要難謂為適用法律顯有錯誤，而據為再審之
理由。而同條第一項第九款所謂「為判決基礎之證物，係偽造或變造者。」，依同條
第三項規定：「第一項第七款至第十款情形，以宣告有罪之判決已確定，或其刑事訴
訟不能開始或續行非因證據不足者為限，得提起再審之訴。」本件再審原告之配偶八
十年度綜合所得稅結算申報，漏報取自中科院之薪資所得計二三六、八六二元，再審
被告乃核定補徵該年度綜合所得稅一四、二一二元。再審原告不服，循序提起行政訴
訟，原判決認：憲法第一百六十五條係規定教育科學藝術工作者生活之保障，與憲法
第十九條規定人民有依法律納稅之義務，兩者併行不悖。前者，要求政府依國民經濟
進展之情形，隨時提高教育科學藝術工作者之待遇；但並不因此免除該類人員依法納
稅之義務。因此，除非法律明定，得免納稅義務者外，稅捐單位對之課徵各類稅款，
無違憲法第十九條、第一百七十一條及中央法規標準法第十一條之規定。從而，中科
院不論依何法源設立，其給付之所得，除非法律明定免徵綜合所得稅外，自不得解免
納稅之義務。又行政法上所謂信賴保護原則，係指人民因相信既存之法秩序，而安排
其生活或處置其財產，則不能因嗣後法規之制定或修正，而使其遭受不能預見之損害
，用以保護人民之既得權益。本原則之適用，係在禁止新制定或修正法規有溯及既往
之效力。而所謂平等原則，係指相同之事件應為相同之處理，不同之事件則應為不同
之處理，除有合理正當之事由外，否則不得為差別待遇。本件中科院之預算雖分別依
計畫編列人事費支應其員工之各項給與，但實際上領受「品位加給」或「技術津貼」
之非軍職人員，無論配屬之單位參與不同計畫，均依該院所訂「科技人員品位加給支
給標準表」、「技術員薪給標準表」之等級，每月按級定額領取科技品位加給或技術
津貼。且該院與其聘僱人員之約定事項亦載明所指薪給，除實物代金及眷補費外，包
括全部給與，其非軍職人員所領受之科技品位加給或技術津貼，核屬因提供勞務所取
得之報酬，應無行為時所得稅法第四條第八款免納所得稅規定之適用。況再審被告於
八十二年間派員前往該中科院瞭解結果，其支付非軍職人員之科技品位加給及技術津
貼確係按月給付方式，復經中科院八十一年十一月三日（八一）訓誠字第一六八七三
號函，說明該院各類薪資扣繳所得稅狀況：「以該院於年度開始即訂有各項研究計畫
，並按照研究計畫逐月實施。各項研究計畫除一般經費外，為獎勵科技人員竭盡心智
參與研發工作，另編列研發人員研究補助費及技術津貼。為便利作業，研發人員研究
補助費係採按月發放方式，再經由成本歸戶手續，回歸計畫預算內（研究補助費採個
案給付，必將增加人力及作業之負擔，不符經濟效益）」等語。足見中科院給付非軍
職員工之品位加給及技術津貼之所得，屬經常性研究補助費給與，且依職級按月定額
支給，為提供勞務所取得之報酬，依首揭規定，核非免稅之薪資所得，再審被告依法
發單補徵稅款，並未逾稅捐稽徵法第二十一條所定核課期間，於法並無不合。至財政
部（六十八）台財稅字第三八五○一號函釋說明：「一、凡依職級按月定額發給者，
應屬各該研究人員之薪資所得，應於給付時應依法辦理扣繳，所得人並應於年度結算
申報時合併申報課稅。二、如係按研究計畫個案給付、並非通案按職級按月給付者，
則為研究補助費，依法可免納所得稅。三、如屬第一種情形，中科院以往未依法扣繳
，所得人以往年度亦未申報納稅者，應即請中科院轉知各所得人自行向稽徵機關補報
並補繳應納稅款，可免予處罰，自六十九年一月起，中科院應於給付時依法扣繳，所
得人應於每年終後合併申報綜合所得稅。．．．」該函釋係財政部依其法定職權所發
布之命令，核與所得稅法及有關法規規定，並無違背，且該函釋並未就系爭依職級按
月定額發給之所得為應予免稅之承諾，又首揭所得稅法之規定並未因修正而變更，行
政院秘書長於八十四年十月十七日台八十四年財三七○○七號函並非變更財政部（六
十八）台財稅字第三八五○一號函釋，自無稅捐稽徵法第一條之一、第四十八條之三
、中央法規標準法第十六條及行政法信賴保護原則之適用，亦不得因再審被告向上級
機關請求函釋，而主張不溯既往原則免予補徵。而中小學教師課後輔導等所得，與本
件系爭所得，性質上並非相同之事件，本件再審被告所為課稅之處分，亦無違平等原
則。至所得稅法第八十九條第二項，乃就扣繳義務人未履行扣繳責任，而有行蹤不明
或其他情事，致無從追究之情形，所為之特別規定，並未排除扣繳義務人短扣稅款時
，稽徵機關得逕向納稅義務人徵收短扣稅款之職權，尤其並未排除納稅義務人之納稅
義務。所得稅法第九十四條係規定扣繳稅款之退補，並非排除納稅義務人之納稅義務
。又課稅與否應由稅捐稽徵機關依法認定，非可由事業團體或機關自行認定之；另納
稅義務人如有所得稅法第十四條第一項各類之所得，即應依同法第七十一條規定申報
納稅，而所得稅法第九十五條之規定，僅係為加強課稅資料之正確性，授予稽徵機關
調查及督促扣繳義務人對於扣繳報告之確實，是尚不因稽徵機關未為調查或督促扣繳
義務人，即認納稅義務人就其取得之所得不負申報納稅之義務。從而，再審被告依據
首揭法律規定，課徵本件系爭所得稅，無違憲法第一百六十五條、第一百七十一條、
中央法規標準法第五條、第六條、第七條、第十一條及所得稅法第九十四條第一項之
規定。認再審原告前訴訟程序之訴為無理由乃予駁回。核其所適用之法律，並無與該
案應適用之法律相違背，或於解釋判例有所牴觸之情形，自難邁原判決有行政訴訟法
第二百七十三條第一項第一款之再審原因。至再審原告仍執陳詞所為如事實欄所載之
主張，衡屬其個人法律見解之歧異，縱存有爭執，仍難謂為適用法規錯誤，而執為再
審之依據。次查再審原告既未舉證證明為原判決基礎之證物係偽造或變造，已經宣告
有罪之判決確定，或其刑事訴訟不能開始或繼續非因證據不足之情事，自亦難認原判
決具有行政訴訟法第二百七十三條第一項第九款之再審原因。綜上所述，本件再審之
訴顯無再審理由，應予駁回。又本件事證已瑧明確，核無行言詞辯論及命中科院參加
訴訟之必要，併此明。
據上論結，本件再審之訴為無理由，爰依行政訴訟法施行法第二條、行政訴訟法第二
百七十八條第二項、第二百八十一條、第九十八條第三項前段，判決如主文。
中　　華　　民　　國　　九十一　　　年　　　七　　　　月　　　十八　　　日
                    最 高 行 政 法 院  第 五 庭
                                審 判 長 法  官　　　徐　樹　海
                                         法  官      廖  宏  明
                                         法  官　　　鄭　淑　貞
                                         法  官　　　林　家　惠
                                         法  官　　　林　茂　權
右  正  本  證  明  與  原  本  無  異
　　　　　　　　　　　　　　　　　　　　 法院書記官　陳　盛　信
中　　華　　民　　國　　九十一　　　年　　　七　　　　月　　　十九　　　日
